【裁判字號】    98,消債抗,49
【裁判日期】    980224
【裁判案由】    聲請清算程序
【裁判全文】
臺灣高雄地方法院民事裁定            98年度消債抗字第49號
抗  告  人  台新國際商業銀行股份有限公司
法定代理人  甲○○
相  對  人  乙○○
                        7樓
上列抗告人因聲請清算程序事件，對於中華民國97年12月31日本
院97年度消債清字第16號裁定提起抗告，本院裁定如下：
    主  文
抗告駁回。
抗告程序費用新台幣壹仟元由抗告人負擔。
    理  由
一、本件抗告意旨略以：按民法第1009條規定，夫妻之一方受破
    產宣告時，其夫妻財產制，當然成為分別財產制。又按法定
    財產制關係消滅時，夫或妻現存之婚後財產，扣除婚姻關係
    存續所負債務後，如有剩餘，其雙方剩餘財產之差額，應平
    均分配，為民法第1030條之1 所明定。依消費者債務清理條
    例（下稱消債條例）第98條第3 項之規定，夫妻剩餘財產差
    額分配請求權是屬於清算財團的財產。故配偶之一方聲請清
    算，他方配偶之婚後財產，於扣除婚姻關係存續中所負債務
    後所賸餘額之「半數」，即要列入清算財團，分配給債權人
    。查相對人之配偶涂鴻鈞於民國86年1 月25日取得建物門牌
    ：高雄縣鳳山市○○○路583 巷14之1 號7 樓（下稱系爭不
    動產）之所有權，屬婚後財產，是以，相對人之剩餘財產差
    額分配請求權應仍具價值，足敷清償清算程序費用。爰聲明
    ：廢棄原審終止清算程序之裁定，並命依法進行清算程序。
二、按債務人不能清償債務或有不能清償之虞者，得依本條例所
    定更生或清算程序，清理其債務，消債條例第3 條定有明文
    。復按債務人與金融機構協商成立者，不得聲請更生或清算
    ，同條例第151 條第5 、6 項亦定有明文。再按債務人於法
    院裁定開始更生程序或許可和解或宣告破產前，得向法院聲
    請清算；法院開始清算程序之裁定，應載明其年、月、日、
    時，並即時發生效力。而債務人之財產不敷清償清算程序之
    費用時，法院應裁定開始清算程序，並同時終止清算程序，
    復為同條例第80條、第83條第1 項、第85條第1 項所明定。
三、經查：
  (一)相對人於原審主張其有不能清償債務情事，前曾依金融主管
    機關協調成立之中華民國銀行公會會員辦理消費金融案件無
    擔保債務協商機制與最大債權銀行台新國際商業銀行股份有
    限公司（下稱台新銀行）成立協商，每月償還新臺幣（下同
    ）10,976元，惟因每月收入僅12,000元，且需與配偶共同扶
    養子女涂龍傳、涂鳳瑜，又涂龍傳羅患心臟先天性開放性動
    脈導管症及染色體異常之重大傷病，醫療費用支出龐大，導
    致依上開協議償還至95年3 月19日，已無法履行原每月須償
    還之協商金額。嗣另積欠台北富邦銀行、萬泰銀行信用卡款
    及信貸借款，目前積欠金融機構債務總計1,351,125 元，而
    有不能清償之情事，且於消債條例施行後，已依規定向最大
    債權銀行台新銀行申請債務前置協商，惟協商不成立等情，
    業據其提出債權人清冊、協議書、無擔保債務還款計劃、財
    團法人金融聯合徵信中心之個人信用報告回覆書、財產歸屬
    資料清單、聲請人及配偶95、96年度綜合所得稅各類所得資
    料清單、戶口名簿影本、家族系統表、身心障礙者鑑定表、
    前置協商申請書、收入切結書、收入證明、前置協商退件通
    知函各1 份（見原審卷第10至33頁、第64至77頁、第86 頁
    、第90至92頁）為證，堪認為真實。
  (二)抗告人雖主張系爭不動產為涂鴻鈞婚後所取得之財產，是以
    ，相對人之剩餘財產差額分配請求權應仍具價值，足敷清償
    清算程序費用云云。惟按91年民法親屬編修正前適用聯合財
    產制之夫妻，其特有財產或結婚時之原有財產，於修正施行
    後視為夫或妻之婚前財產；婚姻關係存續中取得之原有財產
    ，於修正施行後視為夫或妻之婚後財產，民法親屬編施行法
    第6 條之2 定有明文。查相對人結婚登記日期為89年12月11
    日，而涂鴻鈞取得系爭不動產之登記日期為86年1 月25日，
    且登記原因為買賣，此對照相對人之戶籍謄本及系爭不動產
    建物登記謄本（見原審卷第14頁、本院卷第3 頁）即明，足
    徵涂鴻鈞於婚前即因買賣取得系爭不動產，揆諸前揭規定，
    系爭不動產應屬婚前財產，與計算剩餘財產差額分配無涉。
    從而，原審審酌相對人所提前揭事證，認其已無法清償債務
    ，又無法定應駁回清算聲請之事由存在，且斟酌相對人之財
    產不敷清償清算程序之費用，爰依消債條例第85條規定，為
    開始清算並同時終止清算程序之裁定，經核於法並無違誤。
    抗告人主張系爭不動產為涂鴻鈞之婚後財產，應計算剩餘財
    產差額分配云云，容有誤會。本件抗告意旨指摘原裁定諭知
    終止清算程序之裁定為不當，求予廢棄，為無理由，應予駁
    回。
四、據上論結，本件抗告為無理由，依消費者債務清理條例第15
    條，民事訴訟法第495 條之1 第1 項、第449 條第1 項、第
    95 條 、第78條，裁定如主文。
中    華    民    國    98    年    2     月    24    日
                  民事第五庭  審判長法  官  李昭彥
                                    法  官  賴文珊
                                    法  官  鄭凱文
以上正本證明與原本無異。
本裁定不得再抗告。
中    華    民    國    98    年    2     月    24    日
                                    書記官  張家瑜


司法院資訊處製作；財團法人民間司法改革基金會備份。
